【裁判字號】    87,訴,1637
【裁判日期】    890127
【裁判案由】    分割共有物
【裁判全文】
臺灣高雄地方法院民事判決  八十七年度訴字第一六三七號
    原      告  丙○○
    訴訟代理人  壬○○  律師
    被      告  乙○○        .
                己○○        .
                丁○○        .
                辛○○        .
                庚○○        .
                戊○○        .
    右  一  人
    訴訟代理人  甲○○        .
右當事人間分割共有物事件，本院判決如左：
    主    文
兩造共有坐落高雄市○○區○○段九九四地號，面積二二六平方公尺；同段九九四之
一地號，面積五二平方公尺；同段九九五地號，面積二一平方公尺；同段九九五之一
地號，面積二六平方公尺；同段九九六地號面積二一平方公尺；同段九九六之一地
號，面積十三平方公尺；同段九九六之二地號，面積二七平方公尺；同段九九六之三
地號，面積八平方公尺；同段九九七地號，面積五０平方公尺共九筆土地准予分割如
附圖一（甲案）所示：Ｆ部分面積一百十五平方公尺分歸為原告丙○○所有；Ｅ部分
面積六十三平方公尺分歸為被告乙○○所有；Ｄ部分面積六十一平方公尺分歸為被告
己○○所有；Ｇ部分面積四十四平方公尺分歸為被告丁○○所有；Ｃ部分面積三十六
平方公尺分歸為被告戊○○所有；Ｂ部分面積三十七平方公尺分歸為被告庚○○所有
；Ａ部分面積四十平方公尺分歸為被告辛○○所有；Ｈ部分面積二十七平方公尺為預
留道路，分歸兩造各按附表所示應有部分比例保持共有；Ｉ部分面積十三平方公尺及
Ｊ部分面積八平方公尺均為既成道路，分歸兩造各按附表所示應有部分比例保持共有
。
被告乙○○應給付原告丙○○新台幣壹拾萬捌仟玖佰壹拾伍元、給付被告丁○○新
台幣捌萬柒仟參佰拾捌元、給付被告戊○○新台幣捌萬仟佰肆拾玖元、給付被告
庚○○新台幣陸萬柒仟肆佰柒拾元、給付被告辛○○新台幣壹萬玖仟捌佰肆拾伍元
之補償金。
被告己○○應給付原告新台幣壹拾壹萬捌仟佰拾伍元、給付被告丁○○新台幣柒
萬肆仟佰捌拾貳元、給付被告戊○○新台幣柒萬壹仟零壹元、給付被告庚○○新台
幣伍萬柒仟肆佰柒拾柒元、給付被告辛○○新台幣壹萬陸仟玖佰零伍元之補償金。
訴訟費用由兩造各按附表所示應有部分比例負擔。
    事    實
甲、原告方面：
甲、原告方面：
一、聲明：兩造共有坐落高雄市○○區○○段九九四地號，面積二二六平方公尺；同
    段九九四之一地號，面積五二平方公尺；同段九九五地號，面積二一平方公尺；
    同段九九五之一地號，面積二六平方公尺；同段九九六地號面積二一平方公尺
    ；同段九九六之一地號，面積十三平方公尺；同段九九六之二地號，面積二七平
    方公尺；同段九九六之三地號，面積八平方公尺；同段九九七地號，面積五０平
    方公尺共九筆土地准予合併分割，分割方法如高雄市政府地政處楠梓地政事務所
    八十八年十月四日土地複丈成果圖其中丙案所示。
二、陳述：
（一）兩造共有坐落高雄市○○區○○段九九四地號，面積二二六平方公尺；同段九
      九四之一地號，面積五二平方公尺；同段九九五地號，面積二一平方公尺；同
      段九九五之一地號，面積二六平方公尺；同段九九六地號面積二一平方公尺
      ；同段九九六之一地號，面積十三平方公尺；同段九九六之二地號，面積二七
      平方公尺；同段九九六之三地號，面積八平方公尺；同段九九七地號，面積五
      ０平方公尺共九筆土地，有土地登記謄本及地籍圖謄本可按，而兩造就本件九
      筆建地之應有部份各如附表所示。兩造就上揭九筆建地，均無不予分割之約定
      ，復無不能分割之情形，因不能達成協議分割，故訴請裁判分割。次查共有物
      為數宗不同地號之土地，如共有人係以成立一共有關係之意思而共有數筆土地
      時，例如共有土地原僅一筆，其後分割為數筆，則縱未得全體共有人同意，法
      院為分割時，即得予以合併分割。此可由最高法院七十五年台上字第二三七五
      、二四五九號判決意旨反面解釋可稽。經查本件共有物雖有九筆地號，然在重
      測前之地號均為左營段一０六七號，且共有人於每一筆建地之持分比例完全相
      同，有土地登記謄本為憑。足見兩造確係以成立一共有關係之意思而共有數筆
      土地。是以，揆之前揭最高法見解，鈞院自得予以合併分割，一併陳明。
（二）原告請求鈞院依楠梓地政事務所八十八年十月四日土地複丈成果圖其中丙案現
      況分割之理由如后：查丙案之複丈成果圖為兩造自成立共有關係各自據地建屋
      以來迄今之土地使用現況，故依現狀分割，最能完全保持各共有人土地上建物
      之使用情形，並免生拆屋還地情形，故為甲、乙、丙三個分割方案中最安全（
      註：因巷道兼有防火巷功能，最單純簡便又經濟），且無人需因改變現狀而拆
      屋，又均在各共有人預見範圍內之分割方法。丙案中九九四之C為長期使用之
      私人巷道，且為原告對外通路之唯一出路，故懇請鈞院判決分割時就九九四之
      C部分仍由各共有人保持共有，否則，其他共有人必定以擴建建滿伊等土地持
      分的方法，使原告無從通行出入。次按民法第七八九條規定，因土地一部之讓
      與或分割，致有不通公路之土地者，不通公路土地之所有人因至公路，僅得通
      行受讓人或他分割人之所有地，前項情形有通行權人，無須支付償金。查原告
      依土地登記簿所載之持分總面積尚有一七點一八八平方公尺（即五點一九九坪
      ）之土地尚未建築使用，原告願將此部分未建築使用之土地供作原告通行出路
      之一部分，是以，原告既已以自己所有五坪多之土地面積供作通路，而未要求
      被告補償，且依上揭民法第七八九規定，原告依法亦不須支付償金，並避免日
      後為租金多寡及收取發生糾紛，從而原告對使用如複丈成果圖所示九九四之C
      之通路，不願支付被告租金，設若鈞院認原告通行被告土地須支付償金，則被
      告亦應補償原告未建築使用之五坪多土地，始符公平。退步言，如鈞院認不宜
      以丙案現狀分割為分割方法，亦懇請鈞院得以甲案留一．五米巷道之方案為本
      件土地之分割方法，經查，被告辛○○與原告丙○○現有房屋之外牆邊界均沿
      地籍圖上所示之邊線建築，有現場照片足證，是以，倘依被告主張伊等不願留
      通行出路予原告通行，並要求原告可將自己房屋邊牆打掉由土地西側進出（註
      ：原告主張由現既成巷道往東側方向進出，即由九九四之C至九九六之一、九
      九六之三外接公路，然因辛○○房屋外牆已沿地籍圖邊線建築，故除非對造辛○○亦拆屋向東側內縮留出通路，否則，縱原告願拆屋向東側內縮留出通路，
      惟因前方有辛○○所有之建物阻擋出路，故亦無法對外通行。末查，本件系爭
      九筆土地以外之四週建地均為他人所有私人建地而非公用道路之事實，為兩造
      所不爭執，又被告辛○○、庚○○及戊○○三人，已在沿被告辛○○及原告房
      屋之建築線上搭建違章建築之事實，亦有現場照片可稽，是以，倘分割後未就
      九九四之C巷道部分仍保持共有，則原告居住該地，豈不是插翅也難飛，綜上
      所陳，懇請鈞院斟酌本件共有土地分割後倘未預留通行出路，則原告根本無路
      可走之客觀事實，酌定分割方法如丙案或甲案所示。
三、證據：土地登記謄本影本一份、地及圖謄本影本一份、附表一份、照片四幀為證
    。
乙、被告方面：
    被告庚○○、丁○○未於最後言詞辯論期日到場，然據其等先前到庭所為聲明陳
    述均與其他被告相同如下：
一、聲明：同意分割，但分割方法應如高雄市政府地政處楠梓地政事務所八十八年十
    月四日土地複丈成果圖其中乙案（即附圖三）所示。
二、陳述：被告等均同意九筆土地合併分割，但不同意按現狀分割或中間留留巷道之
    方式分割，因為該巷道只有原告在用，若要留巷道，應用原告自己的土地去留，
    不應用到其他共有人之土地，我們主張不留巷道，依各共有人持份比例分割。
丙：本院依原告聲請履勘現場並函請岡山地政事務所勘測後繪製複丈成果圖，並依職
    權向左營區公所函詢有關該區○○路九十七巷十九弄何時正式編訂為弄及坐落何
    地號土地。
    理      由
一、本件被告庚○○、丁○○等人均經合法通知，未於最後言詞辯論期日到場，核無
    民事訴訟法第三百八十六條各款所列情形，爰依原告聲請，由其一造辯論而為判
    決。
二、原告主張系爭坐落高雄市○○區○○段九九四地號，面積二二六平方公尺；同段
    九九四之一地號，面積五二平方公尺；同段九九五地號，面積二一平方公尺；同
    段九九五之一地號，面積二六平方公尺；同段九九六地號面積二一平方公尺；
    同段九九六之一地號，面積十三平方公尺；同段九九六之二地號，面積二七平方
    公尺；同段九九六之三地號，面積八平方公尺；同段九九七地號，面積五０平方
    公尺共九筆土地，分別為兩造所共有，且各共有人之應有部份均相同（如附表所
    示），兩造經協議分割不成之事實，業據其提出土地登記謄本影本一份、地及圖
    謄本影本一份為證，並為被告所不否認，自堪信為真實。
三、按共有人得隨時請求分割共有物，但因物之使用目的不能分割或契約定有不可分
    割之期限者，不在此限；又共有物之分割，依共有人協議之方法行之，分割之方
    法不能協議者，法院得依任何共有人之聲請，以原物分配於各共有人，以原物為
    分配時，如共有人中，有不能按其應有部分受分配者，得以金錢補償之，民法第
    八百二十三條第一項、第八百二十四條第一項第一款、第二項分別定有明文。查
    系爭九筆土地地目均為建，有土地登記謄本使在卷可按，依其使用目的並非不能
    分割，而兩造間復無不分割之約定及不能達成分割協議等情，復為兩造所不爭執
    ，是依上開法條規定，原告請求合併分割系爭九筆土地，洵屬有據，應予准許。
四、復按請求共有物之分割，應由法院依民法第八百二十四條命為適當之分配，不受
    當事人主張之拘束。又分割共有物時，法院應參酌當事人之聲明、共有物之性質
    、經濟效用及全體共有人利益等公平決之。經查：系爭九筆土地，其中地號九九
    六之一、九九六之三號二筆土地已於民國七十年十二月一日編訂為「高雄市○○
    區○○路九十七巷十九弄」，其上並未建有房屋，僅供各共有人出入；而地號九
    九四之一、九九五之一、九九六之二等三筆土地，前臨（即東北方）高雄市○○
    區○○路十九巷，後方之九九四、九九五、九九六、九九七等四筆土地則未面臨
    馬路，依靠右方九九六之一、九九六之三兩筆土地對外出入；系爭土地之四周，
    除前臨之蓮潭路外，四周均為他人所有私人建地，而兩造均在系爭土地上建有水
    泥磚造房屋，其中門牌號碼高雄市○○區○○路九七巷二十九號房屋，為被告辛○○所有，面積為三十一平方公尺，該房屋分別位於九九四之一、九九四二筆土
    地上（即如附圖二所Ａ部分）；門牌號碼高雄市○○區○○路九七巷二十七號房
    屋，為被告庚○○所有，面積為二十九平方公尺，該房屋分別位於九九四之一、
    九九四二筆土地上（即如附圖二所Ｂ部分）；門牌號碼高雄市○○區○○路九七
    巷二十五號房屋，為被告戊○○所有，面積為二十八平方公尺，該房屋分別位於
    九九四之一、九九四二筆土地上（即如附圖二所Ｃ部分）；門牌號碼高雄市○○
    區○○路九七巷二十三號房屋，為被告己○○所有，面積為四十七平方公尺，該
    房屋分別位於九九五之一、九九五二筆土地上（即如附圖二所Ｄ部分）；門牌號
    碼高雄市○○區○○路九七巷二十一號房屋，為被告乙○○所有，面積為四十八
    平方公尺，該房屋分別位於九九六之二、九九六二筆土地上（即如附圖二所Ｅ部
    分）；門牌號碼高雄市○○區○○路九七巷十九弄二號房屋，為原告丙○○所有
    ，面積為一百十五平方公尺，該房屋分別位於九九四、九九七二筆土地上（即如
    附圖二所Ｆ部分）；門牌號碼高雄市○○區○○路九七巷十九弄四號房屋，為被
    告丁○○所有，面積為四十四平方公尺，該房屋分別位於九九四、九九七兩筆土
    地上（即如附圖二所Ｇ部分）。在被告辛○○、庚○○、戊○○、己○○、乙○○之所有五棟房屋，與原告丙○○、被告丁○○所有之兩棟房屋間，則為一面積
    八十一平方公尺之空地（即如附圖所示Ｈ部分），其上兩造均未建有房屋，僅舖
    設水泥地面，供兩造停放機車或出入使用等情，除經兩造陳明在卷外，並經本院
    囑託岡山地政事務所人員會同勘查現場屬實，製有勘驗筆錄、複丈成果圖並設有
    現場照片在卷可稽（即附圖二所示），且經本院依職權向左營區公所函詢屬實，
    有該所八十八年十二月二十八日高市左區民字第一六四四二號函一份可佐。今兩
    造對於分割方案意見不一，原告主張依附圖二所示之現況為分割，被告則主張不
    留通路，按各共有人持份比例依附圖三所示方式分割，本院斟酌再三，認兩造所
    主張之分割方式均未盡適當，應採用如附圖一所示之分割方案較為妥適，爰分述
    意見如下：
（一）兩造均已在系爭土地建有房屋，所建位置及面積已詳如前述，因兩造所建之房
      屋均為水泥磚造，具有相當之經濟價值，不宜將各共有人建屋之現況作太大之
      更動，故若採用如附圖三所示之分割方法，不僅分割線不平整，影響日後土地
      利用之完整性，且被告辛○○、庚○○、戊○○所分得之土地界線亦會跨越原
      告丙○○目前所建之房屋上，將會使原告所建部分之房屋面臨拆屋還地之命運
      ，不符經濟效益。況系爭九筆土地除前方面臨蓮潭路十九巷外，四周均為私人
      建地，亦詳如前述，而被告辛○○與原告丙○○現有房屋之外牆邊界均沿地籍
      圖上所示之邊線建築，有土地複丈成果圖及現場照片足證，倘依被告主張伊等
      不願留通行出路予原告通行，並要求原告可將自己房屋邊牆打掉由土地西側進
      出，然因被告辛○○房屋外牆已沿地籍圖邊線建築，故除非被告辛○○亦拆屋
      向東側內縮留出通路，否則，縱原告願拆屋向東側內縮留出通路，惟因前方有
      辛○○所有之建物阻擋出路，故亦無法對外通行，故此法顯不可行。且系爭土
      地之四周土地，目前雖尚有多處為空地，然四周之土地既非公有道路而係私人
      建地，將來若他人起造房屋，原告必面臨無路可走之境地，只能由右方極為狹
      小之通道出入，反觀其他共有人即被告等所分得之土地均直接面臨蓮潭路九十
      七巷或該巷十九弄，出入即為便利，兩者出入之方便性實難以比擬。準此，依
      照被告所主張之分割方案（即如附圖三所示），不僅與現狀相距甚遠，不符各
      共有人利用土地之經濟效益，且對原告極為不利，自非妥適之分割方案。
（二）系爭如附圖二所示編號Ｈ部分之空地，其上未經兩造建有房屋，僅供各共有人
      同方機車及通行之用，已如前述，經核該空地為目前原告對外出入之主要通道
      ，且兩造亦對此空地有所利用，故原告主張應留有此部份空地為原告通行之道
      路，並由各共有人依持份比例繼續保持共有此部份土地，固屬有理。然此部份
      空地面積達八十一平方公尺，若將此大範圍面積之土地由兩造按持份比例繼續
      保持共有，將會使被告戊○○、庚○○所分得之土地較其等原持份土地減少很
      多，對該二人亦有失公允，況留通路主要目的在於讓原告能對外出入，面積不
      宜過大，故本院認預留通路之面積以一點五米之巷道為妥適。經查，附圖一所
      示之分割方案，不僅預留一點五米巷道供原告出入，且保存兩造所建房屋之原
      狀，而兩造所分得土地之面積與其等持分面積均相去不遠，顯係最能兼顧兩造
      利益之分割方法，爰酌定分割方案如附圖一所示。至於系爭九九六之一、九九
      六之三兩筆土地已正式編訂為弄，為既成道路一情，詳如前述，故此二筆土地
      本院亦不予分割（即如附圖一所示Ｉ、Ｊ部分），而由兩造依持份比例繼續保
      持共有。另系爭九九四之一、九九五之一、九九六之二等三筆土地為計劃道路
      預定地，將來可能面臨開路之命運一情，雖據地政人員陳述明確，然系爭三筆
      道路是否確定會開闢為道路，尚屬未定，縱係屬實，土地所有人亦可領得補償
      費及受益費，被告尚不能執此點主張其等分得此部份土地較為不利。
五、次按法院裁判分割共有物，除應斟酌各共有人之利害關係，及共有物之性質外，
    尚應斟酌共有物之價格，倘共有人中有不能按其應有部分受分配，或所受分配之
    不動產，其價格不相當時，法院非不得命以金錢補償之（最高法院五十七年臺上
    字第二一一七號判例參照）。查依附圖一分割結果，原告取得九九四－Ｂ、九九
    七－Ｂ部分面積一一五平方公尺（即如附圖一所示Ｆ部分），比應受分配之面積
    減少一七點一八七五平方公尺；被告乙○○取得九九六、九九六－二、九九四－
    Ｄ部分面積為六十三平方公尺（即如附圖所示Ｅ部分），比應受分配之面積增加
    十點一二五平方公尺；被告己○○取得九九五、九九五－依、九四－Ｅ部分面積
    為六十一平方公尺（即如附圖所示Ｄ部分），比應受分配之面積增加八點一二五
    平方公尺；被告丁○○取得九九四－Ａ、九九七－Ａ部分面積為四十四平方公尺
    ，（即如附圖所示Ｇ部分）比應受分配之面積減少八點八七五平方公尺；被告戊○○取得九九四－一Ａ、九九四－Ｆ部分面積為三十六平方公尺（即如附圖所示
    Ｃ部分），比應受分配之面積減少八點零六二五平方公尺；被告庚○○取得九九
    四－一Ｂ、九九四－Ｇ部分面積為三十七平方公尺（即如附圖所示Ｂ部分），比
    應受分配之面積減少七點零六二五平方公尺；被告辛○○取得九九四－一Ｃ、九
    九四－Ｈ部分面積為四十平方公尺（即如附圖所示Ａ部分），比應受分配之面積
    減少四點零六二五平方公尺。又兩造對如附圖一所示九九四－Ｃ部分，面積二十
    七平方公尺之土地依持份比例繼續保持共有，已如前述，故各共有人應受分配之
    面積應扣除此依持份比例保持共有之面積，亦即原告丙○○應受分配之面積應扣
    除八點四三七五平方公尺，被告乙○○、己○○、丁○○、戊○○、庚○○、辛○○應受分配之面積，則應分別扣除三點三七五、三點三七五、三點三七五、二
    點八一二五、二點八一二五、二點八一二五平方公尺，依此計算，原告取得之面
    積比其應受分配之面積減少八點七五平方公尺，被告乙○○取得之面積比其應受
    分配之面積增加十三點五平方公尺，被告己○○取得之面積取得之面積比其應受
    分配之面積增加十一點五平方公尺，被告丁○○取得之面積比其應受分配之面積
    減少五點五平方公尺，被告戊○○取得之面積比其應受分配之面積減少五點二五
    平方公尺，被告庚○○取得之面積比其應受分配之面積減少四點二五平方公尺，
    被告辛○○取得之面積比其應受分配之面積減少一點二五平方公尺。而系爭九筆
    土地之土地公告現值，每平方公尺均為二萬一千元，有高雄市楠梓地政事務所土
    地登記簿謄本附卷可稽；參以目前政府徵收土地，補償費最高依公告現值加四成
    計算，以及被告乙○○、己○○、戊○○、庚○○、辛○○所分得之土地雖面臨
    道路，而被告丁○○與原告丙○○所分得之土地則僅以小巷弄與對外道路連接，
    然因被告乙○○、己○○、戊○○、庚○○、辛○○所分得之土地將來可能會面
    臨土地徵收之情況，故難謂其價值必定較被告丁○○與原告丙○○所分得土地之
    價值高等情，本院認被告乙○○、己○○補償被告戊○○、辛○○、庚○○之金
    額，與補償被告丁○○、原告丙○○之金額，應均以每平方公尺二萬九千四百元
    （即依公告現值加四成計算21000*1.4=29400）之價格計算。經計算結果，被告
    乙○○應給付原告丙○○十三萬八千九百十五元（13.5*29400*0.35=138915）、
    給付被告丁○○八萬七千三百十八元（13.5*29400*0.22=87318）、給付被告戊○○八萬三千三百四十九元（13.5*29400*0.21=83349）、給付被告庚○○六萬
    七千四百七十三元（13.5*29400*0.17=67473）、給付被告辛○○一萬九千八百
    四十五元（13.5*29400*0.05=19845）之補償金；被告己○○應給付原告十一萬
    八千三百三十五元（11.5*29400*0.35=118335）、給付被告丁○○七萬四千三百
    八十二元（11.5*29400*0.22=74382）、給付被告戊○○七萬一千零一元（
    11.5*29400*0.21=71001）、給付被告庚○○五萬七千四百七十七元（
    11.5*29400*0.17=57477）、給付被告辛○○一萬六千九百零五元（
    11.5*29400*0.05=16905）之補償金。
六、綜上所述，本院審酌系爭土地之現有使用狀況、對外通行問題、位置及兩造分割
   之利益，認以如附圖一所示之分割方法，並為如上所述之金錢補償，為最適當、
   公允之方法。從而原告本於共有人之資格，請求就上開兩造共有土地予以分割，
   即屬正當，本院因而准以如主文所示之分割方案為分割。
七、結論：原告之訴為有理由，依民事訴訟法第三百八十五條第一項前段、第七十八
    條、第八十一條第二款、第八十五條第一項但書，判決如主文。
中      華      民      國    八十九    年     一     月      二十七    日
                              臺灣高雄地方法院民事第五庭
~B法      官  管安露
右為正本係照原本作成。
如不服本判決，應於送達後廿日內，向本院提出上訴狀並表明上訴理由，如於本
判決宣示後送達前提起上訴者，應於判決送達後十日內補提上訴理由書（須附繕本）。
中      華      民      國    八十九    年     一     月      二十七    日
~B法院書記官  洪烽崇


司法院資訊處製作；財團法人民間司法改革基金會備份。
